行　政　法　院　判　決　　　　　　　　　　　　　　八十八年度判字第六一六號
　　原　　　告　甲○○
　　被　　　告　高雄市政府
右當事人間因土地重劃事件，原告不服行政院中華民國八十七年七月一日台八十七訴
字第三二八七二號再訴願決定，提起行政訴訟。本院判決如左︰
　　主  文
原告之訴駁回。
　　事  實
緣原告所有坐落高雄市○○區○○段二小段七一六、七二○地號土地參加高雄市第三
十三期市地重劃，被告於民國八十五年六月二十九日以高市府地劃字第一九九七○號
公告該市第三十三期市地重劃區土地分配結果，原告所有土地經分配編為同區○○段
四二三地號，重劃後地價為每平方公尺新台幣（下同）四七、五○○元。原告於公告
期間提出異議，經被告所屬地政處於八十六年四月二十六日召開調處會，調處不成，
被告乃以八十六年八月二十日高市府地發字第四三八五二號函復原告，略以高雄市○
○區○○段二小段七一六、七二○地號土地權屬單一土地所有權人，且未依其建物辦
理地籍分割，故重劃後為一宗土地，依四十米道路路線價配合其深度，並依高雄市
地價評議委員會暨標準地價評議委員會第五十次會議決議：「重劃後土地屬裡地部分
之單價，按其路線價之八成計算。」計算重劃後地價，與市地重劃實施辦法第二十條
第二款規定，並無不合，所請重劃後高雄市○○區○○段四二三地號裡地以六米路線
價計算，歉難照辦，仍應維持原土地分配結果等語。原告不服，循序提起一再訴願，
均遭駁回，遂提起行政訴訟，茲摘兩造訴辯意旨於次：
原告起訴意旨略謂︰一、原告所有高雄市○○區○○段二小段七一六、七二○號二筆
土地，重劃前已有完成之合法建築並經被告所屬（戶政）機關編定門牌「興楠路二八
一號等及興楠路二八九巷一－六號」，其各戶號之建築房屋業依法留設法定空地，合
臨四十米道路者六戶（棟）、臨六米巷道（即二八九巷）六戶（棟）。此二筆土地嗣
後因被告辦理第三十三期市地重劃，被合編為清豐段四二三號並依市地重劃實施辦法
第三十一條第一項第五款「重劃前已有合法建築物之土地．．．，按原有位置分配之
」，其宗地價依同辦法第二十條規定訂之。惟，被告於核定土地地價時未考量參酌上
開事實情事，卻僅以單一宗土地且非屬都市○○巷道而全論以面臨四十米道路之路線
價計算宗地價，對原告所陳上開事實及證據不為查證且未詳述不採六米巷道之路線價
之理由而遽予處分，觀依七十四年鈞院判字第八五九號、七十五年判字第七七一號、
七十七年判字第八一五號等判決之意旨，原處分顯非適法。二、依中央法規標準法第
五條第二款及第六條規定，有關人民之權利義務者，應以法律明文定之，暨參大法
官吳庚著行政法理論與實用：「干行政及對人民生命財產之保障應恪遵法律保留
原則．．．」「凡攸關相對人之基本權利者，不應排除法律保留原則之適用」。準此
，被告於援用市地重劃實施辦法第二十條核定宗地價之同時；關於地價評定之計算方
式，查依平均地權條例施行細則第八十一條：「依本條例第五十六條辦理市地重劃時
，應由直轄市或縣（市）政府調查各宗土地之位置、交通及利用情形，並斟酌重劃後
各宗土地利用價值．．．」及第八十八條「．．．乃依其重劃前各宗土地．．．按重
劃後分配土地總面積計算總價並分算各宗土地之單價，其計算公式如附件七。」、第
八十八條第三項：「第一項地價計算，應．．．據以編造地價冊．．．作為重劃後土
地課徵地價稅及土地增值稅之依據。」，又地價調查估計規則第五條、第九條：「．
．．所稱影響當時地價之資料，指．．．房屋建築現況、交通．．．土地改良、土地
利用．．．」、第十六條、第十八條等已明文規定地價之計算方式，被告應踐行法律
規定；然卻逕以行政上「自由心證」原則及自由裁量而為評定之，其認事用法上顯有
違誤。三、次論該六米既設巷道，被告未予估計路線價，並非無從依六米巷道路線價
評定重劃後地價；參據鈞院五十二年判字第三四五號判例意旨，其得類推適用援以「
六米巷道路線價」而納入考量評定重劃後地價，此非法所不許，而訴願、再訴願之決
定亦無反對或禁止之記載。四、綜上所陳，本案原處分及訴願、再訴願決定均未查明
事實，顯有違誤，自難令人干服，敬祈鈞院詳予審酌，賜將再訴願決定、訴願決定及
原處分均撤銷，用保原告合法權益，實為德便等語。
被告答辯意旨略謂︰按市地重劃實施辦法第二十條規定：「重劃前、後之地價應依左
列規定查估後，提請地價評議委員會評定之。．．．二、重劃後之地價應參酌各街廓
土地之位置、地勢、交通、道路度、公共設施、土地使用分區及重劃後預期發展情
形，估計重劃後各路街之路線價或區段價。」及高雄市地價評議委員會暨標準地價評
議委員會第五十次會議決議：「重劃後土地屬裡地部分之單價，按其路線價之八成計
算」。原告訴稱系爭土地建物部分面臨四十公尺都市○○道路，部分面臨六公尺私設
巷道（法定空地），應將系爭土地重劃後評定地價分開計算，不應全部依面臨四十公
尺都市○○道路路線價計算；但查原告所有高雄市○○區○○段二小段七一六、七二
○地號土地，重劃後分配為清豐段四二三地號土地，該基地係屬同一土地所有權人，
於申請建築許可係以該基地合併為一宗建築設計，又未依其建物辦理地籍分割，其基
地應屬同一宗土地，故重劃後依上開決議仍以面臨四十公尺都市○○道路之一宗土地
計算其重劃後評定地價（裡地部分依四十公尺計畫道路路線價八成計算），辦理計算
負擔分配土地。原處分依法並無不合，且無曲解法令或不顧事實等情事，原告所訴為
無理由，敬請駁回等語。
　　理  由
按重劃後之地價應參酌各街廓土地之位置、地勢、交通、道路度、公共設施、土地
使用分區及重劃後預期發展情形，估計重劃後各路街之路線價或區段價，提請地價評
議委員會評定之，為市地重劃實施辦法第二十條第二款所規定。本件原告不服被告辦
理高雄市第三十三期市地重劃後其受配之高雄市○○區○○段四二三地號土地評定單
價每平方公尺四七、五○○元，訴稱系爭土地於重劃結果公告前已建築完成，但地籍
未分割，被告就整筆土地以面臨四十米道路標準評定地價，顯不合理，應依系爭土地
之使用現況、價值，就面臨六米道路部分，依面臨六米道路標準評定地價云云，但查
原告所有高雄市○○區○○段二小段七一六、七二○地號土地，參加高雄市第三十三
期市地重劃，重劃後分配編為同區○○段四二三地號，其重劃後地價，被告依市地重
劃實施辦法之規定參酌各街廓土地之位置、地勢、交通、道路度、公共設施、土地
使用分區及重劃後預期發展情形，估計重劃後各路街之路線價或區段價，並依高雄市
地價評議委員會暨標準地價評議委員會第五十次會議決議：重劃後土地屬裡地部分之
單價按其路線價之八成計算，因系爭土地重劃後面臨四十公尺都市○○道路，乃按系
爭土地直接臨路之十八公尺（基地深度）部分，以該四十公尺都市○○路線價五五、
○○○元計算，又裡地三十六公尺（基地深度）部分，則按路線價五五、○○○元之
八成計算，合計重劃後評定地價為平方公尺四七、五○○元。又系爭土地所面臨六米
巷道非屬都市○○道路，並無估計路線價，尚無從依六米巷道評定重劃後地價。次查
依原處分附高雄市政府工務局高市工建築使字第六二四號、第六二五號使用執照
使用分區記載，系爭土地係坐落商業區，地籍未分割，又依同一附系爭土地建築平
面圖及參酌附高雄市第三十三期市地重劃區重劃後地價圖，系爭土地面臨四十米計
畫道路，並以此為出入通道；東接六米計畫道路，惟並未以之為出入口；西側鄰接他
人土地，並未接臨十二米計畫道路，至其部分面臨六米之私設巷道並非都市○○道路
，並無估計路線價，被告依高雄市地價評議委員會暨標準地價評議委員會第五十次會
議決議之路線價及地價之計算方式評定系爭土地重劃後之地價，揆之首揭規定，並無
違誤，原告不服，提起行政訴訟，仍主張系土地建物部分面臨四十公尺都市○○道路
，部分面臨六公尺私設巷道（法定空地），應將系爭土地重劃後評定地價分開計算，
被告逕依自由心證及自由裁量全部依面臨四十公尺都市○○道路路線計算，而未依面
臨六米道路標準評定地價，顯有違誤云云，但查原告所有高雄市○○區○○段二小段
七一六、七二○地號土地，重劃後分配為清豐段四二三地號土地，該基地係屬同一土
地所有權人，於申請建築許可係以該基地合併為一宗建築設計，又未依其建物辦理地
籍分割，其基地應屬同一宗土地，故重劃後依上開決議仍以面臨四十公尺都市○○道
路之一宗土地計算其重劃後評定地價（裡地部分依四十公尺計畫道路路線價八成計算
），辦理計算負擔分配土地，要非無據。原告所訴，洵非可採。一再訴願決定，遞予
維持原處分，均無不合。原告起訴論旨，難謂為有理由，應予駁回。
據上論結，本件原告之訴為無理由，爰依行政訴訟法第二十六條後段，判決如主文。
中    華    民    國     八十八      年      三      月      十九       日
                    行 政 法 院 第 四 庭
                                審 判 長 評  事      葉  振  權
                                         評  事      吳      仁
                                         評  事      吳  錦  龍
                                         評  事      林  家  惠
                                         評  事      吳  明  鴻
右  正  本  證  明  與  原  本  無  異
                                         法院書記官  陳  盛  信
中    華    民    國     八十八      年      三      月      十九       日
